臺灣高等法院臺中分院民事判決　九十三年度上字第二六四號
　　　上　訴　人　乙○○
　　　法定代理人　甲○○○
右當事人間確認認股數事件，上訴人對中華民國九十三年七月十九日臺灣臺中地方法
院九十三年度訴字第五七四號第一審判決提起上訴，本院於九十三年十一月十六日言
詞辯論終結，判決如左：
      主      文
上訴駁回。
第二審訴訟費用由上訴人負擔。
      事實及理由
一、上訴人起訴主張：被上訴人於民國七十六年三月十日之股東會決議辦理現金增資
    二百萬元，增加新股二百股，每股金額一萬元，並決議交董事會執行發行事宜，
    上訴人以股東身分由上訴人之夫曾清和繳交股款五十萬元認購五十股，九十年一
    月間被上訴人會計即被上訴人法定代理人之女林淑珍回覆予被上訴人法定代理人
    先夫之兄林再春之信函中記載：被上訴人於七十六年為通過ＧＭＰ，故現金增資
    二百股，每股溢價五萬元，股本登記每股一萬元，曾清和先生以五十萬元增資十
    股等語，上訴人始知所繳交之五十萬元股款，經被上訴人以每股溢價五萬元之名
    義，僅登記十股，經上訴人調閱被上訴人七十六年增資變更登記事項卡、第一商
    業銀行台中分行帳戶、及七十六年資產負債表等件，發現被上訴人並無上開溢價
    發行之情事。經上訴人於九十一年二月二十一日寄發存證信函要求更正，均未獲
    置理，被上訴人上開行為損害上訴人之股東權，影響上訴人股利及股息之收取，
    上訴人即有確認股數法律上利益之必要。林淑珍為被上訴人之會計，負責處理被
    上訴人帳務，其對被上訴人帳目知之甚詳，其於上開信函中敘明被上訴人於七十
    六年及七十八年間增資之目的、股數、每股金額及總金額等情，而其於原法院審
    理中，證稱上開信函內容僅憑印象、或聽自曾清和而書寫云云，顯不足採。上訴
    人之夫曾清和與被上訴人前法定代理人林來成交情深厚，曾清和代上訴人繳交五
    十萬元股款，增資五十股時，並未要求林來成給付收據，爰(一)先位聲明：訴請確
    認被上訴人七十六年增資後，上訴人之股數為五十三股；(二)備位之訴：被上訴人
    違背委任約定，依民法第五百四十九條規定，以九十三年三月二十九日準備書狀
    繕本送達被上訴人之日，作為終止委任關係之意思表示通知，依民法第五百四十
    四條、及第一百八十四條規定，被上訴人應返還上訴人四十萬元，並賠償上訴人
    相當於股價增值之損失一百二十萬元（即一股以四萬元計算），合計為一百六十
    萬元等語。
二、原審駁回上訴人全部之訴，上訴人不服原判決，提起本件上訴，於本院審理中撤
    回備位之訴之請求，求為判決：
    (一)原判決廢棄。
    (二)確認被上訴人七十六年增資後上訴人之股數為五十三股。
    並補充陳述稱：
    (一)上訴人實際出資五十萬元，可由證人林淑珍與訴外人林再春間，自八十八年間
      就被上訴人公司股權、及增資事項信函內容之記載，可證明其等對公司股權增
      資等事項，應均知情。證人林淑珍於九十年一月間回覆予林再春之信函中，主
      要記載：「被上訴人於七十六年為通過ＧＭＰ，故現金增資二百股，每股溢價
      五萬元，股本登記每股一萬元，曾清和先生亦拿五十萬元來增資十股」，然關
      於該信函中除每股溢價五萬元、及其餘八百萬放至資本公積與資產負債表之記
      載有出入外，其餘記載皆與事實相符；証人林淑珍雖於原審證稱：其未經查證
      ，單純回信而已云云，惟其於信中又記載：「曾清和亦拿五十萬元來」等語，
      並稱係聽曾清和所講，然曾清和根本未曾向林淑珍談過增資之事，上訴人係於
      九十年間經林再春提供證人林淑珍之該信函始知受騙，之前一直不知出資與登
      記不符，又如何與林淑珍談及此事？足見；証人林淑珍上開証述，明顯偏坦，
      不足採信。
    (二)股東臨時會紀錄固可為被上訴人是否辦理增資及、是否溢價發行之佐證，然與
      上訴人是否確有出資五十萬一事，無必然關係，蓋曾清和與林來成熟識而受騙
      ，不論上訴人係出資十萬元、或五十萬元，皆未有收據可證之。又一般人縱為
      股東身分，倘於家族性公司，欲知悉增資情事，按照常理及社會常情，根本無
      從得知，證人林淑珍固証稱：其未經手辦理系爭認股事務云云，然其為公司之
      會計，其就有關繳款及增資之事，應無不知之理，因收受曾清和款項之林來成
      已死亡，證人林淑珍上開信函，自得為證據。
三、被上訴人則以：被上訴人於七十六年三月間股東會決議通過辦理現金增資，係以
    每一股一萬元認購，並未有溢價認購之決議，上訴人當時僅認購十股，合計繳款
    十萬元，此有股東名簿之記載可證。被上訴人否認上訴人主張其出資五十萬元現
    金，此應由上訴人負舉證責任；又上開信函為林淑珍所書寫，惟林淑珍非被上訴
    人之法定代理人，其陳述不得作為不利被上訴人之認定。參諸被上訴人七十六年
    三月份之資產負債表，並未有因增資溢價發行，而生八百萬元資本公積之記載等
    情，倘上訴人繳交五十萬元，認購五十股，被上訴人自七十六年間起增資至今，
    上訴人股數均登記為十三股，豈有經十七年之久，迄今始為爭執。又被上訴人於
    七十七年十二月四日辦理現金溢價增資，共計增資一百五十股，每股八萬元溢價
    發行，合計募得增資款一千二百萬元，被上訴人於七十八年元月份所製作之資產
    負債表，即明確記載資本公積一千零五十萬元，而一千二百萬元扣除每股原價一
    萬元，共計一百五十萬元後，溢價發行記載資本公積係一千零五十萬元，足證被
    上訴人於七十六年三月間確實未有溢價增資發行股份之情形，證人曾清和之陳述
    ，顯不實在等語置辯。
四、被上訴人於本院聲明，求為判決：上訴駁回。
    並補充陳述稱：
    證人林淑珍於原審證稱：被上訴人於七十六年間通過ＧＭＰ，現金增資二百股，
    其有聽說曾清和提起增資十股，並繳五十萬元，惟其未經手股款，故上開信函謂
    曾清和繳納溢價發行股金五十萬元，並認購十股，其內容並未經查證等語，且曾
    清和亦於原審自承其係以每股一萬元認購，並未有溢價五萬元認購一股等語，可
    知上開信函雖為林淑珍所寫，但其並未承辦系爭認股業務，而信函所載事項亦未
    經證實，自不得作為上訴人已繳交五十萬元之股款之唯一證據。又證人林再春雖
    証稱：其向林淑珍詢問增資情事，惟林再春於另案曾告訴被上訴人之法定代理人
    就七十八年增資涉及偽造文書等罪，是其供述有褊坦，不足採信。另被上訴人股
    東名簿上載上訴人之股數為十三股，股款為十三萬元，足見；上開信函之內容與
    被上訴人股東名簿之記載不符。又林淑珍於原審另案九十一年度訴字第四○八六
    號確認股東決議不成立事件審理中，曾證稱辦理被上訴人增資事項，係交由會計
    事務所處理，名下之股票及股款均由其父負責辦理，其並未經手等語，益證林淑
    珍確實並未經手辦理系爭增資認股，而上訴人基於被上訴人股東身分欲知悉增資
    情事，向被上訴人或承辦之會計事務所查詢，並非難事，卻捨該途而不為，且又
    未能舉證證明有繳交五十萬元股款之情事，其本件之主張自不足採等語。
五、查上訴人主張其為被上訴人股東，被上訴人於七十六年三月十日之股東會決議辦
    理現金增資二百萬元，增加新股二百股，每股金額一萬元，並決議交董事會執行
    發行事宜，上訴人以股東身分認股等事實，業據提出股東臨時會議記錄、被上訴
    人公司股東名簿暨變更登記事項卡、及資產負債表等件為證，復為被上訴人所不
    爭執，堪信上訴人上開部分之主張為真實。惟上訴人主張其繳交五十萬元認股五
    十股，被上訴人卻以每股溢價五萬元之名義，僅登記十股，被上訴人於該增資後
    應登記予其之股數及其原有股數應為五十三股一節，則為被上訴人所否認，並辯
    以：被上訴人於七十六年確實有增資，共增資二百股，每股一萬元，但並未溢價
    發行，上訴人只參與增資十股，繳納十萬元，連同原來的持股三股，總共為十三
    股等語。
六、經查：由上訴人提出之上開股東臨時會議記錄記載，被上訴人因業務需要須增加
    資本二百萬元，增加新股二百股，每股一萬元；又由被上訴人股東名簿、及變更
    登記事項卡亦記載，被上訴人於七十六年間增資現金二百萬元，股東依其認股數
    每股為一萬元等語，足見；被上訴人於七十六間確有增資二百股，每股一萬元，
    但並未有溢價發行、及每溢價股為五萬元之情事。上訴人主張其於系爭增資認股
    ，係以股東身分認購五十股，由其夫曾清和繳交股款五十萬元予被上訴人前法定
    代理人林來成，被上訴人卻以每股溢價五萬元，登記予上訴人之股數僅為十股一
    節，已為被上訴人所否認，則上訴人應就其繳交五十萬元、及何人曾告知有溢價
    五萬元增資發行股票之有利於己之事實，負舉證責任。惟上訴人對其交付五十萬
    元予林來成一節，陳稱除証人林淑珍寫給証人林再春之上開信函、及証人林來春
    告知外，並無任何証據可資証明（見本院卷第三十七頁）。而依林淑珍上開信函
    內容上載：「關於公司增資部分，七十六年為通過ＧＭＰ，現金增資二百股，每
    股溢價五萬元，共募得一千萬元，股本登記每股一萬元，其餘八百萬元放至資本
    公積，此次曾清和先生亦拿五十萬元來增資十股」等語（見原審卷第十二頁），
    惟該信函中所指七十六年間現金增資二百股，每股溢價五萬元，共一千萬元，股
    本登記每股一萬元，其餘八百萬元放至資本公積一節，已與上訴人提出之上開股
    東臨時會議記錄、股東名簿、及變更登記事項卡之書面記載不符；又被上訴人如
    有以每股五萬元溢價發行，共募得一千萬元，被上訴人上開資產負債表記載之股
    本，何以只有四百五十萬元，且如係溢價發行，亦應記載在資本公積項目內，惟
    該資產負債表內均無此項記載（見原審卷第十五頁）；再證人林淑珍於原審已證
    稱：「被告（即被上訴人）於七十六年間通過ＧＭＰ，現金增資二百股，我有聽
    曾清和（即上訴人之夫）說過他有增資十股，也有繳五十萬元，但我並沒有經手
    股款，．．．該信函是我寫的，內容是我憑印象寫的，是聽曾清和講的，當初我
    並沒有去查証。」等語（見原審卷第七十六頁），按証人林淑珍既未親手承辦系
    爭認股業務，而該信函記載之內容，亦係聽聞上訴人之夫曾清和所述，且未經查
    証，証人林淑珍並非親自見聞上訴人認購系爭股票事宜之証人，則僅單憑該信函
    內容所述，自無從為上訴人有利之認定。至證人林再春雖於原審到庭証稱：其確
    有以書信向林淑珍查詢公司增資問題等語，惟証人林再春亦係由該信函得知系爭
    增資認股之事，其亦屬間接傳聞証人，縱証人林再春將之輾轉告知上訴人上開信
    函內容，惟該內容既已與事實不符，已如上述，証人林再春証言，亦無足為上訴
    人有利之認定。
七、綜上所述；上訴人本於確認之訴法律關係，訴請確認被上訴人七十六年增資後上
    訴人之股數為五十三股，上訴人並無法提出有利積極之事証，以資証明，則其本
    件之請求，洵屬無據，為無理由。原審為上訴人敗訴之判決，並無不合，上訴意
    旨猶執詞指摘原判決不當，求予廢棄改判，為無理由，應予駁回。
八、本案事實已臻明確，兩造其餘攻擊防禦方法，不足以影響本判決結果，爰不一一
    論述，併此敘明。
據上論結：本件上訴為無理由，依民事訴訟法第四百四十九條第一項、第七十八條，
判決如主文。
中　　　華　　　民　　　國　　九十三　　年　　 十一　　 月　　 三十　　 日
~B1民事第四庭審判長法　官　黃斐君
~B2　　　　　　　　法　官　陳蘇宗
~B3　　　　　　　　法　官　張浴美
右為正本係照原本作成。
如對本判決上訴，須於收受判決送達後二十日內向本院提出上訴書狀，其未表明上訴
理由者，應於提出上訴後二十日內向本院提出上訴理由書(須按他造人數附具繕本)。
上訴時應提出委任律師為訴訟代理人之委任狀。具有民事訴訟法第四百六十六條之一
第一項但書或第二項之情形為訴訟代理人者，另應附具律師及格證書及釋明委任人與
受任人有該條項所定關係之釋明文書影本。
~B　　　　　　　 　書記官　謝雅惠
中　　　華　　　民　　　國　　九十三　　年　　 十二　　 月　　　一　　　日
                                                                        Ｂ
